臺灣臺中地方法院民事判決
110年度勞訴字第84號
原      告  羅漢文  
訴訟代理人  汪采蘋律師
            賴協成律師
被      告  好來化工股份有限公司

法定代理人  古華光  
訴訟代理人  陳金泉律師
            葛百鈴律師
上列當事人間確認僱傭關係存在等事件，本院於民國111年3月8
日言詞辯論終結，判決如下：
    主      文
一、原告之訴及假執行之聲請均駁回。
二、訴訟費用由原告負擔。
    事實及理由
一、原告主張：
  ㈠原告自民國80年4月1日起受僱於被告，擔任業務人員，歷經
    升職後，擔任資深業務經理，每月平均工資為新臺幣（下同
    ）142,758元，負責中區經銷商業務。被告於109年10月、11
    月間，不斷以組織將調整為由，要求原告自請退休，否則將
    逕行解僱原告，嗣於109年11月26日通知原告，將依勞動基
    準法第11條第4款規定，於同月28日解僱原告，最後工作日
    為同月27日，並要求原告於當日簽訂退休協議，始給付原告
    1個月之預告工資，經原告拒絕，被告仍於當日發給原告終
    止聘僱合約通知書。
　㈡被告於109年整體經銷商通路銷售實際上約成長8%至10%，中
    區亦無衰退之情，被告稱經銷商通路部門業務衰退云云，與
    實情不符，且被告因業務緊縮而整併部門及裁減職位等情，
    亦非業務性質變更。又被告裁減原告之職位後，不僅未進行
    任何業務性質變更，經銷商亦未有所變動，原告原有職位之
    職務仍有需求，被告於終止兩造間勞動契約後，係將原告所
    負責業務，一併交由被告負責客戶寶雅之另一名資深業務經
    理黃○文負責，被告依勞動基準法第11條第4款業務性質變更
    之事由，終止兩造間勞動契約，實非適法。再者，縱使被告
    有業務性質變更之情事，然被告銷售部門，以區域或通路劃
    分，應有十數個銷售部門，然被告竟稱被告目前無適當工作
    可供安置，顯不符經驗法則與論理法則。被告於解僱原告前
    ，從未提供原告於被告同一部門或同一企業轉職或換工作地
    點之可能性，顯不符解僱最後手段性原則，亦不符我國勞動
    法制之意旨。被告既未有業務性質變更，更無輔導原告轉型
    就業或安排其他適當職務，即依勞動基準法第11條第4款規
    定終止兩造間勞動契約，其終止不合法，兩造間之僱傭關係
    應仍存在。
　㈢被告於109年11月27日資遣原告，已預示拒絕受領原告提供勞
    務，而原告於被告違法解僱前，主觀上並無去職之意，客觀
    上亦有繼續為被告提供勞務之意願，堪認原告已將準備給付
    之事通知被告，然為被告所拒絕，被告應自109年11月28日
    起，按月給付原告工資。原告每月基本工資為108,300元、
    伙食津貼為3,000元，且被告保障原告1年為13個月月薪，第
    13個月月薪應計入原告工資，每月應加計9,025元。又原告
    於109年7月、10月領取之季業務獎金134,595元，係原告因
    工作而獲得報酬之經常性給與，應計入原告工資，每月應加
    計22,433元，是原告每月工資合計為142,758元。爰依僱傭
    之法律關係，請求被告按月給付原告工資142,758元。
　㈣聲明：
  ⒈確認兩造間僱傭關係存在。
　⒉被告應自109年11月28日起至原告回復原職之日止，按月於當
    月15日給付原告142,758元，及自各期給付日次日起至清償
    日止，按年息5%計算之利息。
  ⒊願供擔保，請准宣告假執行。
二、被告答辯：
  ㈠被告主要銷售品項為「黑人」及「高露潔」品牌牙膏、牙刷
    產品。牙膏產品為被告主要營收來源，然因牙膏及牙刷產品
    均屬於低門檻、低技術、無需特許之商品，在激烈競爭下，
    市占率年年下滑，且牙刷市占率亦同步衰退之情況下，被告
    就公司之經營策略、組織進行全面檢討，調整傳統營運策略
    ，加強協力客戶發展實體門市通路到網路購物，以因應市場
    競爭及消費環境變化。被告自109年起開始全面逐步進行組
    織調整，組織調整前員工總配置人數106人，迄110年5月員
    工人數則為88人，是被告內部組織調整為全面性檢討而非僅
    針對原告所屬之非直營客戶通路部門。
　㈡被告客戶發展部下非直營客戶通路部門，係透過經銷商銷售
    商品，故其業務為負責經銷商之經營管理。組織調整前，非
    直營客戶通路下經銷商之管理分為北區、中區及南區等3區
    ，並配置有北區、南區資深業務經理各1名，中區則配置2名
    資深業務經理，1名負責中區經銷商之經營（即原告），另
    一名黃○文則負責寶雅與其他傳統連鎖超市總公司洽商安排
    活動規劃及執行。北、中、南3區4位資深業務經理於108、1
    09年之個人業績目標達成表現，原告之達成率為4位資深業
    務經理排名最後1名，且原告於109年雖達成業績目標，但係
    因中區經銷商業績表現不如預期，經通路經理調降其業績目
    標後所致，亦無法改變中區經銷商業績衰退之事實。而中區
    另一位資深業務經理黃○文，其所負責之寶雅客戶，除商業
    規模持續擴大外，其個人之業績達成亦屬全通路之冠。據此
    ，在每區僅會配置1名資深業務經理之考量下，被告決定裁
    撤負責經銷商業務之中區資深業務經理即原告，未來於中區
    非直營客戶通路，亦不再配置專職負責經銷商業務之資深業
    務經理，而原告負責之經銷商將一併由黃○文負責。是被告
    係因就原告所屬客戶發展部之非直營客戶通路為組織調整，
    而有裁撤原告之必要，符合勞動基準法第11條第4款因業務
    性質變更而有減少勞工必要之規定，被告終止兩造勞動契約
    應屬合法有據。
　㈢被告自原告被資遣前6個月期間即109年下半年起，即無任何
    職缺，且被告在精簡組織下，各部門組織人力配置亦逐年減
    少。被告於原告被資遣時，客戶發展部設有直營客戶通路、
    非直營客戶通路及特銷客戶通路，於各通路下設有客戶經理
    經營服務客戶，在組織調整前後，客戶發展部在人員配置上
    均有減少。因此，不論客戶經理、業務經理、行政後勤，均
    1人負責多個客戶、地區或多項工作，其他部門亦然，被告
    實無多餘職缺可安置原告。此外，原告所稱之牙科通路，係
    隸屬行銷部，並由原本之專業口腔保健部縮編改組而成，被
    告並無將原告安置於牙科通路之義務及可能；另原告主張被
    告有於109年11月29日招聘短期約聘之商化代表工作，惟商
    化代表工作與原告原負責之工作，工作條件並不相當，顯非
    適當工作，被告確無適當工作可供安置原告。被告於109年1
    1月26日通知原告予以資遣，同時因原告符合退休要件，被
    告亦依照勞動基準法退休金標準計算給付原告退休金6,393,
    387元。兩造間僱傭關係已不存在，原告提起本件訴訟，法
    律上顯屬無據。
　㈣縱認兩造間僱傭關係存在，原告請求被告按月給付工資之金
    額142,758元，乃被告計算原告資遣前6個月平均工資之金額
    。然勞工提起確認僱傭關係存在訴訟並請求按月給付工資，
    該工資之金額應以勞工遭雇主解僱前1個月工資金額為準，
    而非平均工資。原告每月薪資應僅為111,300元（含基本薪
    資108,300元、伙食津貼3,000元），雖然被告保障員工領取
    13個月月薪，但第13個月月薪若年資未滿一年者，依比例計
    ，並於每年最後一次發薪日（即每年12月15日）一併發給，
    非如原告主張第13個月月薪攤提於每月發放。另就業務員奬
    金部分，被告會依據每季設定的目標及業務員績效達成情況
    決定是否發放及發放金額，業務員是否領得到或領取金額並
    非固定，且業務員奬金為每季發放，亦非每月領取。因此，
    原告主張將季業務員奬金納入每月薪資發放，亦不足採。
　㈤如認兩造間僱傭關係繼續存在，被告主張原告受領被告給付
    退休金6,393,387元為不當得利，被告就原告對被告之工資
    債權為抵銷抗辯。
  ㈥聲明：
　⒈原告之訴及假執行之聲請均駁回。
  ⒉如受不利之判決，願供擔保，請准宣告免假執行。
三、兩造不爭執事項：
  ㈠原告自80年4月1日起受僱於被告，擔任業務人員。
  ㈡被告於109年11月26日以終止聘僱合約通知書通知原告，依勞
    動基準法第11條第4款規定，與原告終止勞動契約，生效日
    期為109年11月27日。
  ㈢原告於被告終止勞動契約前，係擔任客戶發展部、非直營客
    戶通路、中區資深業務經理，負責向中區非直營通路商進行
    拜訪、推銷及處理客戶問題；被告終止與原告之勞動契約後
    ，原告所負責業務，一併由被告負責客戶寶雅之另一名資深
    業務經理黃○文負責。
  ㈣被告以平均工資142,758元、45個基數計算並給付原告退休金
    6,393,387元。
  ㈤原告於被告終止勞動契約前，每月領取基本薪資108,300元、
    伙食津貼3,000元；被告保障包括原告在內之員工每年領取1
    3個月月薪，第13個月月薪如年資未滿1年者，依比例計算，
    並於每年最後一次發薪日即12月15日一併發給。
  ㈥被告自109年起至110年5月止，員工人數減少。
  ㈦如兩造間僱傭關係仍然存在，被告得以對原告返還退休金6,3
    93,387元之不當得利債權，據以抵銷原告對被告之工資債權
    。
  ㈧原證1至9、被證4、5、9至19形式上均為真正。
四、本院之判斷：
　㈠按確認法律關係之訴，非原告有即受確認判決之法律上利益
    者，不得提起之，民事訴訟法第247條第1項前段定有明文；
    所謂即受確認判決之法律上利益，係指法律關係之存否不明
    確，原告主觀上認其在法律上之地位有不安之狀態存在，且
    此種不安之狀態，能以確認判決將之除去者而言（最高法院
    52年臺上字第1240號判例意旨參照）。原告主張兩造間之僱
    傭關係存在等情，為被告所否認，是兩造間僱傭關係是否存
    在即有不明確之情形，致原告在法律上之地位有不安之狀態
    存在，而此項不安之狀態得以確認僱傭關係存在之判決將之
    除去，故原告對被告提起本件確認之訴，有即受確認判決之
    法律上利益，於法並無不合，合先敘明。
　㈡被告符合勞動基準法第11條第4款業務性質變更，有減少勞工
    之必要之要件：
　⒈按非有左列情事之一者，雇主不得預告勞工終止勞動契約：
    四、業務性質變更，有減少勞工之必要，又無適當工作可供
    安置時，勞動基準法第11條第4款定有明文。又該款所謂「
    業務性質變更」，除重在雇主對於全部或一部分之部門原有
    業務種類（質）之變動外，最主要尚涉及組織經營結構之調
    整，舉凡業務項目、產品或技術之變更、組織民營化、法令
    適用、機關監督、經營決策、預算編列等變更均屬之（最高
    法院109年度臺上字第1396號、110年度臺上字第3322號判決
    意旨參照）。
　⒉被告因主要產品即「黑人」及「高露潔」品牌牙膏、牙刷市占率逐年衰退，且線上購物興起，線上購物通路占比逐年提高，因而調整營運策略並制定首要目標及方向為：(1)止跌牙膏、牙刷市占率；(2)加強協力客戶發展線下到線上通路；被告自109年起，逐步進行組織調整及員額精簡，以提升整體組織之產能及效率，同步協力客戶發展線下線上通路，因應市場競爭並止跌牙膏、牙刷市占率及業績；此有被告牙膏及牙刷產品市占率、模範市場研究顧問股份有限公司聲明書、快消品市場通路趨勢圖、被告109年年度會議總經理簡報摘要、被告3年策略性目標簡報摘要、被告109年10月14日預算會議人力資源部簡報摘要（本院卷一第211、212、441至460頁）為證。又被告自109年起，對內部組織做全面性檢討，包括客戶發展部、客戶服務暨運籌部、財務部、行銷部，均進行組織調整與改造、人力及業務重新分配，整體員工人數由調整前106人，減少至109年11月底之91人，再減少至110年5月之88人，此有被告及各部分組織圖及員工配置人數、組織調整公告（本院卷一第215至231頁）為證。原告所屬客戶發展部之非直營客戶通路，係透過經銷商銷售商品，業務內容為負責經銷商之經營管理；組織調整前，非直營客戶通路之經銷商管理分為北區（含北一區及北二區）、中區、南區等3區，並配置有北區資深業務經理1名負責北一區，北二區未配置業務經理，係由通路經理兼任，中區、南區各配置資深業務經理1名，另有1名資深業務經理黃○文負責寶雅與其他傳統連鎖超市總公司洽商安排活動規劃及執行；其中，原告所負責之中區，108、109年度業績在非直營客戶通路之占比低於其他二區，並呈現衰退。被告據此將原告所負責之中區非直營客戶通路，交由黃○文兼辦，藉以減少非直營客戶通路之人力配置，應屬被告因應市場競爭條件、提高整體組織產能及效率，所為必要之組織經營結構調整，依照前揭說明，即與勞動基準法第11條第4款業務性質變更而有減少勞工之必要之要件相符。
　㈢被告並未違反安置義務：
  ⒈按雇主因業務性質變更，有減少勞工之必要，又無適當工作
    可供安置，得預告勞工終止勞動契約，觀勞動基準法第11條
    第4款規定自明。依該條款規定，雇主因業務性質變更而有
    減少勞工必要，仍應先盡安置勞工義務，必無處可供安置勞
    工時，始得資遣勞工，此種安置乃為迴避資遣的調職，該所
    謂「適當工作」，當指在資遣當時或資遣前後相當合理期間
    內，有與勞工受資遣當時之工作條件相當，且屬勞工之能力
    可勝任並勞工願意接受者而言。故雇主資遣勞工之際或相當
    合理期間前後雖有其他工作職缺，惟該職缺之工作條件與受
    資遣勞工顯不相當，或非該勞工所得勝任，或資遣勞工經相
    當合理期間後始產生之工作職缺，均難認係適當工作，而責
    令雇主負安置義務（最高法院107年度臺上字第957號判決意
    旨參照）。
  ⒉被告自109年起，進行組織調整與改造、人力及業務重新分配
    ，整體員工人數由調整前106人，減少至109年11月底之91人
    ，再減少至110年5月之88人，已如前述，可見原告受資遣當
    時或前後相當合理期間，被告整體員工人數係逐漸減少，而
    原告並未提出任何證據可資證明被告在資遣原告當時或前後
    相當合理期間內，確有與原告當時之工作條件相當，且屬原
    告之能力可勝任並為原告願意接受之工作職缺存在，自不能
    要求被告仍須強行安置。至於原告所主張：被告於109年11
    月29日在人力銀行網站張貼「長期聘商化代表（量販通路-
    中彰投區）-4個月短期工作」之職缺等語，固據原告提出網
    頁資料（本院卷一第265頁）為證。然該項工作為4個月之短
    期工作，且月薪僅24,000元至29,000元，與原告受資遣當時
    之工作條件，顯不相當，不能認為屬於勞動基準法第11條第
    4款所稱之適當工作。因此，被告並未違反勞動基準法第11
    條第4項之安置義務，應堪認定。
  ㈣兩造間勞動契約已合法終止：
    被告自109年起，為因應市場競爭條件、提高整體組織產能
    及效率，而調整組織經營結構，致其業務性質變更，有減少
    勞工之必要，又無適當工作可供安置，而於109年11月26日
    通知原告，依勞動基準法第11條第4款規定，將於109年11月
    27日與原告終止勞動契約，依照前揭說明，與勞動基準法第
    11條第4款之要件並無不合，應認兩造間勞動契約已於109年
    11月27日經被告合法終止。
  ㈤原告不得請求確認僱傭關係存在，亦不得請求被告給付工資
    ：
    兩造間勞動契約既於109年11月27日已合法終止，兩造自109
    年11月28日起即無僱傭關係存在，則原告請求確認兩造間僱
    傭關係存在，並請求被告應自至109年11月28日起至原告回
    復原職之日止，按月給付原告工資142,758元，均屬無據。
五、綜上所述，原告依僱傭之法律關係，請求：㈠確認兩造間僱
    傭關係存在；㈡被告應自109年11月28日起至原告回復原職之
    日止，按月於當月15日給付原告142,758元，及自各期給付
    日次日起至清償日止，按年息5%計算之利息；均無理由，應
    予駁回。原告之訴既經駁回，其假執行之聲請，即失所依據
    ，應併予駁回。
六、本件事證已臻明確，兩造其餘攻擊、防禦方法及所提出之各
    項證據資料，經審酌後，均與判決結果不生影響，爰不逐一
    論述，附此敘明。
七、訴訟費用負擔之依據：民事訴訟法第78條。 　
中　　華　　民　　國　　111 　年　　5 　　月　　3 　　日
                       勞動法庭  法  官  鄭舜元
正本係照原本作成。
如對本判決上訴，須於判決送達後20日內向本院提出上訴狀。如
委任律師提起上訴者，應一併繳納上訴審裁判費。
中　　華　　民　　國　　111 　年　　5 　　月　　3 　　日
                                 書記官  楊玉華